最高法院刑事判決　　　　　　九十四年度台上字第七三四五號
　　上　訴　人　甲○○
　　　　　　　　　　　　巷2號.
上列上訴人因業務過失致人於死案件，不服台灣高等法院台中分
院中華民國九十二年四月三十日第二審判決（九十一年度交上訴
字第八九０號，起訴案號：台灣苗栗地方法院檢察署八十九年度
偵字第四五八七號），提起上訴，本院判決如下：
    主  文
原判決撤銷，發回台灣高等法院台中分院。
    理  由
本件原判決認定上訴人甲○○係統聯汽車客運股份有限公司司機
，以駕駛營業大客車為業，於民國八十九年一月二十一日下午二
時十五分許，駕駛車號ＦＸ─三三二號營業大客車，行經國道一
號高速公路南向一四０公里又五一三公尺處，從外側車道變換至
內側車道時，未注意保持安全距離，導致在其後內側車道，駕駛
車牌ＧＵ─四六一０號自用小客車，附載被害人吳黃評及吳陳寶
猜之被害人吳恆益閃避不及，擦撞前述營業大客車左側車身，再
追撞因塞車停於內車道由鄭雅文駕駛之車牌ＦＴ─九一八號營業
大客車，造成吳恆益受傷（未據告訴）、吳黃評當場死亡，上訴
人見狀立即於有權偵查犯罪之公務員未發覺前，以電話報警，向
國道公路警察局第二警察隊自首。嗣吳陳寶猜傷重送醫，延至八
十九年三月十六日二十時三十五分許不治死亡等情，因而維持第
一審論處上訴人從事業務之人，因業務上之過失致人於死罪刑之
判決，駁回上訴人在第二審之上訴。固非無見。
惟查：（一）、依原判決認定之事實，上訴人駕駛營業大客車，
過失肇事，致吳黃評、吳陳寶猜死亡等情，倘屬無訛，則上訴人
一業務上過失之行為，同時侵害吳黃評、吳陳寶猜二人之生命法
益，應依想像競合犯論以一罪。第一審判決漏未適用想像競合犯
，原判決理由對此亦未加說明，顯有判決不適用法則之違誤。（
二）、原審及第一審判決均認上訴人於八十九年一月二十一日下
午二時十五分許，駕駛營業大貨車，過失肇事，致吳黃評及吳陳
寶猜死亡，第一審判決乃以其觸犯刑法第二百七十六條第二項之
業務過失致死罪，論處有期徒刑五月，並依裁判時之刑法第四十
一條第一項之規定，諭知易科罰金之折算標準。然上訴人行為時
之刑法第四十一條原規定犯最重本刑為三年以下有期徒刑以下之
刑之罪，而受六月以下有期徒刑或拘役之宣告，因身體、教育、
職業或家庭之關係，執行顯有困難者，得以一元以上三元以下折
算一日，易科罰金。行為後，刑法第四十一條已於九十年一月十
日修正公布施行，同年月十二日生效。修正後裁判時之刑法第四
十一條第一項規定犯最重本刑為五年以下有期徒刑以下之刑之罪
，而受六個月以下有期徒刑或拘役之宣告，因身體、教育、職業
、家庭之關係或其他正當事由，執行顯有困難者，得以一元以上
三元以下折算一日，易科罰金。但確因不執行所宣告之刑，難收
矯正之效，或難以維持法秩序者，不在此限。新舊法比較結果，
固以修正後裁判時之新法較有利於上訴人，惟第一審判決未引用
刑法第二條第一項對新舊法之比較適用予以說明，原判決未予糾
正，仍予維持，亦有可議。（三）、鑑定人之鑑定意見，僅為證
據資料之一種，如鑑定報告有疑義時，審理事實之法院仍應調查
其他必要之證據，以資認定，不得逕採為有罪之依據。原判決援
引台灣省竹苗區車輛行車事故鑑定委員會、台灣省車輛行車事故
覆議鑑定委員會及中央警察大學等之鑑定意見為其論據，認定本
件車禍之發生，係因上訴人自外側車道變換至內側車道時，疏未
注意保持安全距離，致與吳恆益駕駛之小客車擦撞而肇禍。然上
開行車事故鑑定委員會與覆議委員會之鑑定意見，固認為上訴人
不當變換車道為本件車禍之原因，卻均未說明其鑑定之經過與鑑
定結果所憑之事證與理由，其鑑定意見似有未盡之處；另中央警
察大學鑑定結果，認上訴人駕駛營業大客車未保持安全距離，不
當變換車道，並突然煞車減速，致其左後車角與吳恆益駕駛之小
客車右側車頭擦撞，吳車因而再衝撞同車道內前方由鄭雅文所駕
駛之營業大客車等情（原審卷第九十頁），但依卷附之本件車禍
現場圖（相驗卷第三頁），車禍現場並無任何煞車痕，其鑑定過
程對於認定上訴人突然煞車減速一節，亦未說明係依據何項資料
研判而得。上訴人因而於原審具狀並當庭聲請向上開委員會函詢
及傳訊中央警察大學實施鑑定之人到庭說明（原審卷第二十七、
七十六頁），對此調查證據之聲請，原審既未予調查，又未認為
不必要而依刑事訴訟法第一百六十三條第二項以裁定駁回，或於
判決理由中敘明，即逕採用該等鑑定意見為認定上訴人對本件車
禍應負過失責任之證據，已難謂合。（四）、中央警察大學鑑定
書所載鑑定過程：二─（二）「肇事重建內容分析」之1.2.，敘
明吳恆益駕駛之小客車右側車頭以幾近平行之小角度擦撞左後車
角後，其右側車身並與上訴人左側後輪以後之車身擠壓，導致失
控，進而追撞前行之鄭雅文駕駛之大客車，且兩車平行擦撞，上
訴人大客車左後車角之擦痕係由後往前，吳恆益小客車右側與上
訴人大客車之擦撞痕係由前往後（原審卷第八十八頁）。則自上
訴人與吳恆益二人同向駕駛汽車以幾近平行角度互相擦撞，造成
之上開擦痕卻呈往前與往後之不同走向觀之，擦撞當時吳恆益之
小客車速度是否較上訴人之車速快？又依事故後上訴人駕駛之大
客車照片（相驗卷第十四頁上、下方及第十五頁上方照片）所示
，其左側後輪以後之車身擦撞痕似非十分嚴重，此擦撞是否足以
導致吳恆益小客車失控而往前衝撞他車？其二車擦撞地點與鄭雅
文之大客車受撞地點相距若干？其距離遠近與上開二車車速快慢
是否足以影響此項判斷？上開疑慮攸關上訴人被訴業務過失致人
於死犯罪事實有無之認定，基於公平正義之維護，且於上訴人之
利益有重大關係，自有詳予調查釐清之必要。原審未詳加查明，
遽為不利於上訴人之判決，顯有應於審判期日調查之證據未予調
查之違法。（五）、上開中央警察大學鑑定書「肇事重建內容分
析」之２「碰撞地點與過程之推定」，認上訴人不當自外側車道
變換至內側車道，係以上訴人小客車追撞前方鄭雅文駕駛之大客
車後所留下刮痕位置在內側車道，且由該大客車後懸中央往右側
部分被由後以幾乎平行往前撞擊所留下之痕跡觀之，可確定吳恆
益當時行車方向係在內側車道向前直行，而推論上訴人與吳恆益
二人駕車擦撞時，上訴人之大客車車身位置，應跨過在內、外車
道分車道線上行駛，其行駛路徑應係變換至內側車道，在分車道
線上與吳恆益小客車擦撞（見原審卷第八十九、九十頁）。然吳
恆益追撞鄭雅文大客車之地點，位於內側車道內，且當時吳恆益
係直行之事實，能否據以反推追撞前，吳恆益小客車與上訴人之
大客車擦撞之地點亦在內側車道或車道分向線上？殊待研求。上
訴人一再否認變換車道，並請求傳訊實施鑑定之人到庭為進一步
說明，原判決未予調查審酌，遽為科刑之判決，亦有調查職責未
盡之違誤。且卷附上開行車事故調查表記載本件車禍係吳恆益駕
駛小客車未保持安全間距致擦撞，另證人即警員姜守鼎亦於第一
審證稱：「當時路上施工，無路肩，易造成塞車回堵，如內線車
較慢，小自客車無法看到外線車道有車，欲閃避時，因行車距離
未保持，先擦撞後，變換至內線後，追撞上去」（一審卷第四十
七頁），似亦持與該調查表之記載相同之看法，原判決就此等有
利於上訴人之證據何以不採？無隻字片語加以說明，遽為不利於
上訴人之判斷，並有理由不備之違法。以上，或為上訴意旨所指
摘，或係本院得依職權調查之事項，應認原判決有發回更審之原
因。
據上論結，應依刑事訴訟法第三百九十七條、第四百零一條，判
決如主文。
中　　華　　民　　國　九十四　年　 十二　 月　二十九　日
                      最高法院刑事第八庭
                          審判長法官  張　淳　淙
                                法官  張　春　福
                                法官  呂　丹　玉
                                法官  洪　昌　宏
                                法官  蔡　彩　貞
      本件正本證明與原本無異
                                      書  記  官
中　　華　　民　　國　九十五　年　　一　　月　　六　　日
                                                      j
